最高法院刑事判決　　　　　　九十六年度台上字第三九八一號
上　訴　人　台灣高等法院台南分院檢察署檢察官
被　　　告　甲○○
上列上訴人因被告傷害致人於死案件，不服台灣高等法院台南分
院中華民國九十四年一月十七日第二審判決（九十三年度上訴字
第四五七號，起訴案號：台灣雲林地方法院檢察署九十二年度偵
字第一七０一號），提起上訴，本院判決如下：
    主  文
原判決撤銷，發回台灣高等法院台南分院。
    理  由
本件原判決以公訴意旨以：被告甲○○住所位於雲林縣口湖鄉○
○村○○路二之二四號，與李許桂英（住所位於同路二之二三號
）係多年鄰居。緣被告因住所屋後防火巷增建問題，與李許桂英
曾有爭執，雙方迭有口角爭吵。民國九十一年九月二十五日下午
六時許，被告在住所屋前走廊泡茶，與李許桂英復因防火巷增建
問題發生口角，被告一時氣憤，遂以手中茶水潑灑李許桂英，李
許桂英不甘受辱，旋騎乘機車至同路二之九號將上情告訴其夫李
振文，李振文聞訊即騎乘機車返回住所欲與被告理論。李振文甫
返回前揭住所，停好機車，與被告爆發嚴重口角，李振文即從前
揭住所左側緊臨被告住所交界處之地上拾起一支建築裝潢用之長
形木條，罵稱：「幹你娘，摸（台語）給你死」，被告亦不甘示
弱，自住所前某處拾起一支農用鋤頭之圓形木棍後，即往李振文
前揭住所衝去，二人在李振文前揭住所走廊與光明路交界處相遇
，被告竟基於傷害人身體之犯意，高舉木棍向李振文頭頂正上方
由上往下攻擊，李振文即橫持木條隔架，因被告孔武有力，兼以
木棍質地堅實，木條應聲從中迸裂（但未斷成二截），木條受力
迸裂處並形成尖銳細長形條狀，並因外力作用由外而內戳入李振
文左鼻翼，造成李振文左鼻翼鼻甲裂傷，李振文受此戳傷，瞬間
當場引發右後大腦動脈血管破裂出血，併顱內兩側額顳葉廣泛性
硬腦膜下腔出血及右小腦蜘蛛網膜下腔出血，而失去意識，身體
在無任何抵抗保護而倒下，因前述刺鼻力道後推，造成李振文呈
自由落體方式，後仰倒地，造成後腦枕部皮膚一處裂傷，後枕部
頭皮下血腫，併顱底骨折，經送雲林縣中國醫藥學院北港附設醫
院再轉送嘉義縣太保鄉長庚醫院急救，仍不治死亡。因認被告涉
嫌犯刑法第二百七十七條第二項前段傷害致人於死罪嫌等情。惟
經審理結果，認為不能證明被告犯罪，乃維持第一審諭知被告無
罪之判決，駁回檢察官在第二審之上訴。固非無見。
惟查：(一)審理事實之法院，對於案內與認定事實、適用法律、罪
名成立與否或於公平正義之維護或對被告之利益有重大關係之一
切證據，除認為不必要者外，均應詳為調查，然後基於調查所得
之心證以為判斷之基礎；茍與認定事實、適用法律有重要關係，
或於公平正義之維護或對被告之利益，有重大關係之事項，在客
觀上認為應行調查之證據，又非不易調查或不能調查，而未依法
加以調查，或證據雖已調查而其內容尚未明瞭者，即與未經調查
無異，如遽行判決，即屬刑事訴訟法第三百七十九條第十款所稱
之當然違背法令。本件原判決理由六以被告所辯：「李振文過來
我不知道，頭低低的，那裡有種樹木，我在那裡掃落葉……他過
來就罵要讓我死，同時拿扣案的木條打過來，我就用手上的掃把
擋，接著李振文往後倒，倒下去的時候是否被木材碎片插到我不
知道，看到他鼻子流血」等語，為可採信；於理由十二說明之(四)
說明「沒有事證足以證明被告有攻擊被害人李振文之行為，更沒
有證據顯示被告有傷害被害人李振文」云云。惟依證人謝正雄於
九十一年九月二十六日檢察官初次訊問時證稱：「當時死者從屋
角拿一支木棒，甲○○從家（二－二四號）拿一把掃把出來到死
者家前，死者見狀就持棒欲打甲○○，甲○○以手持之掃把隔開
木棒，死者向後仰倒地不起」等語（見相驗卷第十六、十七頁）
，似指被告有從自己家中拿一把掃把出來，並走到被害人家前。
另處理現場的警員曾既塘，於九十二年四月三日檢察官訊問時，
證稱：「救護車就把死者載走了，我就帶甲○○回去做筆錄，回
到派出所後甲○○說死者拿木條攻擊他，他拿掃把『反擊』，結
果死者自己跌倒」（見相驗卷第二００、二０一頁）。復依被告
於九十二年三月二十四日偵查中自承：「（問：是否承認本件對
死者的死亡有過失？）如果我不『反擊』就不會發生這件事了。
」（見相驗卷第一九０頁）；及同年四月十六日偵查中復稱：「
（問：這支掃把平常有無在使用？）有。（問：這支掃把根本不
是事發當天你拿來『反擊』的工具，是不是？）是這支掃把沒錯
。（問：你『反擊』的工具並非掃把而是圓形木棍，事發後你隨
便拿該掃把假稱為『反擊』工具？）真的是掃把。」等語（見偵
查卷第八、九頁）。又依法務部法醫研究所（九一）法醫所醫鑑
字第一三九一號鑑定書所載死者「右肩胛上部及左前臂腕部淺表
淺擦傷，疑為『打鬥中』及跌倒時造成」（見相驗卷第九八頁）
。依上揭各證據綜合以觀，則被告與被害人於案發時之衝突情形
如何？被告是否確無持他物攻擊被害人之行為？似均非無疑。原
審就相關情節，未再詳予勾稽釐清，剖析明白，資為綜合判斷之
依據，遽予判決尚嫌速斷，顯有證據調查未盡之違誤。至於鑑定
人法醫師王約翰於九十二年三月十三日檢察官訊問時所稱：「問
：（死者解剖時亦發現右肩胛上部表淺傷，是舊傷口或新傷口？
）此為新傷，因後仰跌倒造成。」等語（見相驗卷第一六九頁）
，與上揭法務部法醫研究所鑑定書所載內容似不完全合。另原
判決第三十七頁附件二，與第一審判決第二十一頁，所載被告甲
○○之陳述，其中「九十二年四月十六日檢察官訊問筆錄（偵
查卷第六－九頁）：問：這支掃把平常有無在使用？答：有。…
…問：這支掃把根本不是事發當天你拿來的工具，是不是？答：
是這支掃把沒錯。」部分，就檢察官之問話「你拿來反擊的工具
」，竟然均同時會漏引「反擊」二字，顯與卷證資料不符，均有
可議。(二)審理事實之法院對於被告有利及不利之證據，應一律注
意，詳為調查，綜合全案證據資料，本於經驗法則以定其取捨，
並將取捨證據及得心證之理由於判決內詳為說明。故證據雖已調
查，而尚有其他部分並未調查，仍難遽為被告有利或不利之認定
。原判決於理由八（一）之(4)說明「該質地相當脆的木條從上打
下來，而以該掃把竹柄隔開，木條約一公尺處的一個角就打在竹
柄約三分之二位置處，造成竹柄凹陷、破裂，木條約一公尺處、
下挖而呈弧形凹入、較薄而脆的一邊也因而碎裂，迸裂後的尖細
木片翹起挫傷李振文左鼻翼鼻甲，是一個合理的推斷。」及理由
十二之(一)說明「鑑定結果既然顯示被害人李振文未遭受攻擊，所
以被告所供遭被害人李振文持木條從上而下攻擊，渠拿掃把隔開
，隔開後木條會斷裂，迸裂的尖細木片刺傷李振文鼻甲等情，尚
可採信」云云。惟依卷附照片所示，扣案的長形木條，長一‧七
公尺，一端沾有一片噴濺的血跡，迸裂處似無血跡（見相驗卷第
十三、十四、三十頁照片）。本件被害人所持沾染血跡之長形木
條、與被告所稱其所持之掃把既均扣案，似非不能將之一併送請
有關機關鑑定該長形木條中間迸裂處與掃把竹柄凹陷處是否合
，及木條上沾染之血跡是否為被害人左鼻翼鼻甲裂傷出血之血跡
。而告訴人李許桂英於九十三年十月十八日並具狀請求原審將被
告與被害人之身高、體重及二人持物相互動作之情況，送請有關
機關鑑定原判決上開論斷是否合乎物理力之作用（原審卷第一二
０至一二二頁）。乃原審就此未再進一步調查審認，資為綜合判
斷之憑據，亦有證據調查未盡之違誤。(三)法院或檢察官得囑託醫
院、學校或其他相當之機關、團體為鑑定，或審查他人之鑑定，
並準用第二百零三條至第二百零六條之一之規定；其須以言詞報
告或說明時，得命實施鑑定或審查之人為之。鑑定有不完備者，
得命增加人數或命他人繼續或另行鑑定。刑事訴訟法第二百零八
條第一項、第二百零七條定有明文。原判決於理由四之（一）引
述法務部法醫研究所（九一）法醫所醫鑑字第一三九一號鑑定書
所載：「死者因細故，情緒激動，持木棒與人發生糾紛，遭斷裂
之器物，刺中左鼻翼鼻甲裂傷，此非致命傷。但不幸正巧在此同
時，死者因腦血管本身病變，引發右後大腦動脈破裂出血，併顱
內兩側額顳葉廣泛性硬腦膜下腔出血及右小腦蜘蛛網膜下腔出血
，而失去意識，身體在無任何抵抗保護而倒下。因前述刺鼻力道
後推，造成死者似呈自由落體樣，後仰倒地，造成後腦枕部皮膚
一處裂傷，後枕部頭皮下血腫，併顱底骨骨折，此為續發之併發
症，非外力造成。」及實施鑑定的法醫師王約翰，於九十二年三
月十三日檢察官訊問時之證詞：「許多情狀皆可引起猝死，『當
然包含情緒變化』。（本件死者死因為何？與外力重擊是否有關
？）本件死者之直接死因為右後大腦動脈破裂出血，此血管之破
裂為自然疾病之變化，故與外力重擊無關。（與死者臉部鼻樑遭
木棒刺傷有無關係？）本件解剖時，發現死者呈無防禦狀後仰倒
地，疑腦血管破裂發生在木棒刺傷之前或同時。因死者與人發生
衝突前情緒已相當高亢，所以疑腦血管破裂與木棒刺傷無直接之
關聯。因平常人遭人由前方推擠攻擊時，身體、腳部會向後退以
平衡身體，不會如本件死者呈無防禦狀後仰倒地。（死者情緒會
不會是在被木棒刺傷時，達到最高潮？）由偵訊筆錄其中之資料
，顯示死者知道其太太被人潑水後，情緒已開始高漲，到達案發
點，攻擊人時情緒應已達高潮。（就本件而言，死者腦血管破裂
最主要的原因是不是因為情緒高漲所造成？）情緒高漲僅為造成
之部分原因，主要原因為腦血管已經發生病變（死者有糖尿病、
高血壓）。（死者腦血管破裂與死者倒地後仰後，後腦去撞到水
泥地板，引致後腦有一傷口無關嗎？）後腦枕部傷口為倒地所造
成，是腦血管破裂後之連續動作，腦血管破裂是在死者倒地之前
。」等語。惟既稱可能「腦血管破裂發生在木棒刺傷之同時」，
何以又認「此血管之破裂為自然疾病之變化，故與外力重擊無關
」？內容顯相互矛盾。又關於「不幸正巧在此同時」、「腦血管
破裂發生在木棒刺傷之前」之判斷，並未敘明其所憑之依據。另
「死者呈無防禦狀後仰倒地」之原因，是否如上述證詞所稱只有
一種可能？依死者之年齡、身心狀況，如於爭執中遭絆腳、路面
落差、外力作用如推擊、持木條與被告動作之間等諸多情況，是
否絕不會造成死者呈無防禦狀後仰倒地？又如情緒變化足以導致
死者右後大腦動脈破裂出血，則外力重擊或無防禦狀後仰倒地致
後腦撞水泥地板時，是否不會導致死者右後大腦動脈破裂出血？
以上各情，均有再究明之必要，乃原審未詳予調查釐清，剖析明
白，遽予判決尚嫌速斷，有證據調查未盡及判決理由不備之違誤
。檢察官上訴意旨指摘原判決不當，非無理由，應認原判決有撤
銷發回更審之原因。
據上論結，應依刑事訴訟法第三百九十七條、第四百零一條，判
決如主文。
中　　華　　民　　國　九十六　年　　七　　月　 二十　 日
                      最高法院刑事第九庭
                          審判長法官  洪　清　江
                                法官  石　木　欽
                                法官  李　伯　道
                                法官  林　勤　純
                                法官  陳　晴　教
      本件正本證明與原本無異
                                      書  記  官
中　　華　　民　　國　九十六　年　　八　　月　　二　　日
                                                      v
